臺灣桃園地方法院刑事判決　　　　　　　95年度訴字第1662號
公　訴　人　臺灣桃園地方法院檢察署檢察官
被　　　告　甲○○
指定辯護人　本院公設辯護人　丙○○
上列被告因公共危險案件，經檢察官提起公訴（95度偵字第1543
0 號），本院判決如下：
    主  文
甲○○無罪。應入相當處所，施以監護壹年陸月。
    理  由
壹、證據能力之判斷：
一、按被告以外之人於審判外之言詞或書面陳述，除法律有規定
    者外，不得作為證據，刑事訴訟法第159 條第1 項定有明文
    。其中所稱「法律有規定者」，分見於同法第159 條第2 項
    至第159 條之5 各條項之規定，係依各該傳聞證據之性質為
    言詞供述或書面供述、供述來源或取得過程為何、有無正當
    理由致無從在審判中詰問或對質，及基於改良式當事人主義
    之精神，當事人或辯護人是否放棄其對質詰問權，而同意作
    為本案之證據等事由，據以排除傳聞法則之適用。
二、本件公訴人提出證人乙○○、丁○○於偵查中之陳述，均經
    依法具結，且無違法取證，並無顯不可信之情，依刑事訴訟
    法第159 條之1第2項規定，有證據能力。
三、扣押筆錄、扣押物品目錄表及查獲現場狀況相片、財團法人
    長庚紀念醫院林口分院96年3 月21日函覆被告精神鑑定報告
    書及病歷等證據，當事人及辯護人於案件審理中均已同意作
    為證據，本院審酌該等證據作成時並非預作假設，斟酌利害
    ，亦無違法取得等情事，認以之作為證據應屬適當，依刑事
    訴訟法第159 條之5 第1 項之規定，亦認俱得為證據。
貳、實體事項：
一、公訴意旨略以：被告甲○○於民國95年7 月17日晚間7 時50
    分許，在桃園縣桃園市○○○街30號3 樓住處，明知該處係
    公寓大廈，為現有人居住之建築物，上下左右均有其他住戶
    ，竟因不明原因起意縱火燒屋，持打火機點燃枕頭、蚊帳等
    布料及油質品，並燻黑屋內客廳之牆壁及地板，且將點燃之
    物品自窗戶丟至樓下，幸鄰居發現報案，經消防隊員迅速前
    往撲救，燒毀該處房屋一部分，未波及鄰居住戶，因認被告
    甲○○涉有刑法第173 條第1 項放火燒毀現供人使用之住宅
    罪嫌云云。
二、被告甲○○於本院審理中固坦承於上揭時、地，持打火機點
    燃物品之事實，惟矢口否認有何放火之犯行，辯稱：當時我
    是將蚊香折成很多段，放在鐵盒內，並點燃蚊香後因不小心
    著火，才拿東西滅火云云。辯護人之意旨則以被告行為時係
    處於心神喪失狀態，應為無罪；縱認為有罪，因被告之行為
    並未使建築物毀損，應僅屬毀損未遂情形，亦非成立刑法第
    173 條第1 項放火燒毀現供人使用住宅既遂罪等語。經查：
  (一)本案火災現場位於桃園縣桃園市○○○街30號3 樓，為一棟
    8 層鋼筋混凝土結構建築物，位於台北新都社區，專供住宅
    （出租套房）使用為用途，面臨道路寬約10公尺，有桃園縣
    政府消防局95年9 月11日桃消調字第0950009200號函檢送之
    火災原因調查報告書、現場圖、照片在卷可稽（見本院卷第
    37頁至第68頁）。而被告於上揭時、地點火燃燒紙及布類物
    品，且又拿未著火的物品放在已經著火之物品上面，等手上
    之物品燒起來後，再把手上的物品往外丟，經社區警衛發現
    後報警並派遣消防人員滅火等情，業據證人丁○○、乙○○
    於偵查時及本院審理時證述明確，並有桃園縣政府消防局大
    林分隊同仁工作工作紀錄簿（見本院卷第25頁）在卷可稽。
    且本案火災經桃園縣政府消防局現場勘查結果認(1)本案起火
    處是在桃園縣桃園市○○○街30號3 樓窗台1 處，勘查暨清
    理起火處，發現起火處為抱枕物品，未發現任何引火物，依
    據前述物品之物、理化性質，若未施予外來火，應不致自行
    引火燃燒。(2)勘查現場，發現現場物品凌亂，走道牆壁上有
    燃燒過之布料，客廳及臥室牆壁及裝潢木板上均貼有形狀大
    小一之報紙，臥室地板處有1 支蠟燭，床鋪（木板）上留有
    1 個煙蒂，矮櫃上方有1 個打火機，窗台2 留有部分香柱。
    (3)研判起火原因以人為縱火之可能性較大。此有桃園縣政府
    消防局95年9 月11日桃消調字第0950009200號函檢送之火災
    原因調查報告書及照片在卷可稽（見本院卷第37頁至第68頁
    ）。足認被告確實有故意放火之行為。公訴人雖認被告住處
    房屋有一部燒毀云云，然從本案火災現場外貌觀察，發現桃
    園市○○○街30號3 樓無明顯之燒痕，僅窗台處放置物品有
    受火熱燒損之情形，並未波及它戶；且經勘查上揭30號3樓
    燒損情形，發現30號3 樓大門外無明顯燒痕，入口處之牆壁
    貼有符咒，走道牆壁上黏附有1 塊有受火熱燒損之布料；客
    廳內部物品凌亂，牆壁及裝潢木板上均貼有形狀不一之剪報
    ，客廳、浴室、廚房及臥室均保持原貌，未有明顯燒痕，窗
    台1 擺放之抱枕有受火熱燒損之情形，有桃園縣政府消防局
    95年9 月11日桃消調字第0950009200號函檢送之火災原因調
    查報告書、現場圖及照片在卷可稽（見本院卷第37頁至第68
    頁）附卷可稽，足認上揭建築物或住宅並未燒毀，公訴人顯
    有誤會，故被告之行為應係構成刑法第173 條第1 項、第3
    項放人燒毀現供人使用之住宅未遂罪。
  (二)被告雖辯稱係其點燃蚊香不小心著火，才拿東西滅火云云。
    然查被告係拿未著火的物品放在已經著火之物品上面，等手
    上之物品燒起來後，再把手上的物品隨機往窗外丟，並無撲
    滅火勢之動作等情，業據證人即員警丁○○於偵查時及本院
    審理時證述明確。且證人乙○○於本院審理時亦證稱：被告
    一手拿棉布、一搖晃，同時丟東西出來，且從被告的聲音判
    定，被告應該是很興奮，不是要救火等語綦詳（見本院卷第
    93頁）。又被告於其屋內物品著火後，並無向人求援，甚且
    於員警到場時亦未為任何求援之舉動，反以三字經回應員警
    之問題等情，業據證人即員警丁○○於本院審理時證述明確
    （本院96年6 月27日審判筆錄）。況若被告係因點燃蚊香時
    不小心著火，縱有撲滅火勢之必要，亦無須再拿尚未著火之
    物品並將其點燃，放在起火物上燃燒，並從窗戶往樓下丟，
    而未有任何撲滅火勢之打火動作。是被告所辯，自無可採。
  (三)綜上所述，被告在其住處內點火並使物品燃燒後往窗外丟，
    其住處係1 棟8 層樓之公寓大廈，且附近均為住宅，其經社
    區警衛發現而報警派消防隊員及時撲滅等事實，事證已臻明
    確，其該當刑法放火未遂之犯行，堪以認定。
三、按行為後法律有變更者，適用行為時之法律；但行為後之法
    律有利於行為人者，適用最有利於行為人之法律，刑法第2
    條第1 項定有明文。本件被告行為後，刑法部分條文業於94
    年2 月2 日修正公布，95年7 月1 日施行，其中修正前刑法
    第19條關於行為人責任能力之規定亦有修正。因該條文原有
    關「心神喪失」與「精神耗弱」之語意極不明確，實務上，
    欲判斷行為人於行為時之精神狀態，常須藉助醫學專家之鑑
    定意見，惟心神喪失與精神耗弱概念，並非醫學上之用語，
    醫學專家鑑定之結果，實務是否採用常生歧異，易造成認定
    不一致之情形；且為使責任能力之概念，其具體標準予以明
    文，故將該條第1 項、第2 項分別修正為「行為時因精神障
    礙或其他心智缺陷，致不能辨識其行為違法或欠缺依其辨識
    而行為之能力者，不罰。」、「行為時因前項之原因，致其
    辨識行為違法或依其辨識而行為之能力，顯著減低者，得減
    輕其刑。」此項修正，既屬法律要件之具體化，行為人之責
    任能力之成立要件及刑罰效果並無變更，故尚無新舊法比較
    之問題，應逕依被告裁判時之新法論擬。惟關於拘束人身自
    由保安處分之事由，發生在新法施行前者，新法施行後，其
    許可執行，應依新法第2 條第1 項之規定，適用最有利於行
    為人之法律（最高法院95年度第8 次刑事庭會議決議意旨參
    照）。是有關監護處分部分，因本件被告有再犯或有危害公
    共安全之虞，依新法「應」宣告「5 年」以下期間之監護處
    分，惟依舊法係「得」宣告「3 年」以下之監護處分，比較
    新舊法結果，自應適用有利於行為人之舊法。
四、按行為時因精神障礙或其他心智缺陷，致不能辨識其行為違
    法或欠缺依其辨識而行為之能力者，不罰，刑法第19條第1
    項、刑事訴訟法第301 條分別定有明文。本件被告雖該當刑
    法第173 條第3 項、第1 項之放火未遂罪，又無阻卻違法事
    由，惟查：被告於上揭時、地縱火後，經該社區警衛警當場
    逮捕報警查獲後，其經警員立即詢問其案發經過情形，經答
    非所問，且以三字經回應員警，業據證人員警丁○○於本院
    審理時證述明確（96年6 月27日審判筆錄）；又於警詢筆錄
    製作過程中均保持沈默，有警詢筆錄在卷可稽；且證人乙○○於本院審理時亦證稱：被告常常在地下室閒晃，嘴中唸唸
    有詞，丟煙蒂動作，且案發時被告口中碎碎念，很興奮等語
    （見本院卷第93頁至第94頁）；復證人丁○○於本院審理時
    證述：在我看到火災過程期間，有聽到被告胡言亂語等語明
    確，顯見被告當時精神狀態並非穩定，有明顯不正常情形。
    嗣經本院囑託財團法人長庚紀念醫院林口分院（下稱長庚醫
    院）對於被告行為時之精神心理狀況實施鑑定，該院綜合被
    告之個人發展史、家族史、工作史、物質濫用史、疾病過去
    史，並參酌被告鑑定經過情形及臨床心理衡鑑等資料整體評
    估結果，結論略認：被告自83年開始出現明顯且持續性精神
    病症狀，包括被迫害妄想、聽幻覺等知覺障礙。因缺乏病識
    感，多年來未規則就醫及服藥。故對於案發當時之縱火行為
    ，本鑑定小組認為其應視為在急性精神病狀態下（在強烈妄
    想及幻覺之影響下），可視為心神喪失之狀態等語。此有該
    醫院96年3 月21日 (95) 長庚院法字第0919號函既檢送精神
    鑑定報告書1 份附卷可參（見本院卷第143 頁），與被告上
    開查獲當時之異常反應互為呼應，足認被告行為時因精神障
    礙或其他心智缺陷，已致不能辨識其行為違法或依其辨識而
    行為之能力，確屬心神喪失之人無疑。公訴人雖認長庚醫院
    上揭精神鑑定報告書之理由與結論矛盾，惟觀諸上揭精神鑑
    定書並無理由與結論矛盾之情形，該鑑定理由中已記載被告
    具某種形式之思考障礙，且其精神病狀：在畫人測驗之詢問
    階段，開始談到多種知覺與認知症狀，包括感應、天眼預知
    、看/ 聽到神明現身/ 說話等幻覺經驗；以及自認是神明觀
    世音菩薩，與保生大帝、媽祖有密切關係，並有神力可以排
    解困難等自大妄想。其妄想堅信度極高，幻覺出現於客觀空
    間且具實質性，症狀內容與結構均完整，且高度脫離現實。
    綜合本項及前揭內容，本次心理衡鑑有足夠證據支持個案目
    前具妄想症狀。且結論認：被告於案發當時之縱火行為應視
    為在精神病狀態下（在強烈妄想及幻覺之影響下），可視為
    心神喪失之狀態。是此份鑑定報告書並無公訴人所指理由與
    結論矛盾之情形；又長庚醫院為一國內知名教學性綜合醫院
    ，鑑定醫師為精神科醫師，且與被告又無任何親誼關係，本
    於其專業知識，而為鑑定，則該鑑定報告書具有一定之公信
    力；又如前所述證人丁○○、乙○○於本院證述被告於行為
    時有口中唸唸有詞，非正常之情狀，故本院認無再就被告行
    為時之精神狀態送鑑定之必要。據此，被告於本件犯罪行為
    當時，既有上開精神障礙之症狀，已無法或欠缺辨識其行為
    違法性之能力，達心神喪失之程度，揆諸前引法條規定，行
    為應屬不罰，自應為無罪之諭知。
五、末按因心神喪失而不罰者，得令入相當處所，施以監護，修
    正前刑法第87條第1 項定有明文。本院審酌長庚醫院前開精
    神鑑定書所載，認被告自83年始出現明顯且持續性精神症，
    包括被迫害妄想、聽幻覺等知覺障礙因缺乏病識感，多年來
    未規則就醫及服藥，建議被告需長期積極接受精神科治療及
    追蹤，以改善其精神症狀及可能之心理障礙，有上揭長庚醫
    院精神鑑定報告書可稽。本院鑑於被告長期未接受規則及適
    當的精神醫療而導致違法行為，故為被告病情的穩定及避免
    被告再次違法，認應入相當醫療處所戒護治療處分，且被告
    所違犯之本罪為公共危險罪，又為刑法公共危險罪章刑責最
    重之罪，對公眾生命及財產安全確有相當威脅，為使能治療
    疾病，重新返回社會，自宜接受持續積極的精神治療，以防
    再度發生類似問題，爰併予宣告應入相當處所，施以監護1
    年6 月，期收個人治療與社會防衛之效。
據上論斷，應依刑事訴訟法第301 條第1 項後段、刑法第2 條第
1 項前段、修正後刑法第19條第1 項、修正前刑法第87條第1 項
，判決如主文。
本案經檢察官柯怡如到庭執行職務。
中　　華　　民　　國　　96　　年　　7　　月　　25 　　日
            刑事第五庭  審判長  法　官  潘政宏
                                法  官  吳勇毅
                                法  官  陳月雯
以上正本證明與原本無異。
如不服本判決，應於收受送達後10日內向本院提出上訴書狀。
　　　　　　　　　　　　　　　　書記官  吳瓊英
中　　華　　民　　國　　96　　年　　7 　　月　　26　　日
